【裁判字號】    94,簡上,41
【裁判日期】    950831
【裁判案由】    塗銷所有權移轉登記等
【裁判全文】
臺灣宜蘭地方法院民事判決              94年度簡上字第41號
上  訴  人  戊○○○
訴訟代理人  丙○○
被上訴人    乙○○
            庚○○
當事人間請求塗銷所有權移轉登記等事件，上訴人對於中華民國
94年10月12日本院宜蘭簡易庭94年度宜簡字第63號第一審判決提
起上訴，本院判決如下：
    主      文
原判決均廢棄。
被上訴人庚○○應將坐落宜蘭縣宜蘭市○○○段三０之二地號土
地上、建號一三六一、門牌號碼宜蘭縣宜蘭市○○街八八號、應
有部分二分之一之建物，於民國八十九年三月十五日以「夫妻贈
與」為原因所為之所有權移轉登記予以塗銷，回復登記至被上訴
人乙○○名下；被上訴人乙○○並應將上開建物所有權移轉登記
予上訴人。
第一、二審訴訟費用由被上訴人負擔。
    事實及理由
一、本件被上訴人兩人經合法通知，被上訴人乙○○未於言詞辯
    論期日到場，被上訴人庚○○則未於最後言詞辯論期日到場
    ，均核無民事訴訟法第386 條所列各款之情形，爰依上訴人
    聲請，由其一造辯論而為判決。
二、上訴人起訴主張之意旨：
  (一)坐落宜蘭縣宜蘭市○○○段30之2 地號土地上，建號1361、
    門牌號碼為宜蘭縣宜蘭市○○街88號建物係上訴人所有，並
    分別借名登記被上訴人乙○○及訴外人丙○○名下：
  1.上訴人一家人原本居住之建物因年久失修，不堪使用，決定
    拆除重建，上訴人遂出資興建現門牌號碼宜蘭市○○街88號
    建物，並暫借乙○○及丙○○之名義為登記，各登記持份 2
    分之 1，然被上訴人乙○○並非真正所有權人，上訴人亦無
    將房屋贈與該兩人，房屋所有權狀亦始終均由上訴人自己持
    有。且該建物於重建時，家中並無多餘積蓄，因而以乙○○
    名義向第一商業銀行申請貸款，並以丙○○為連帶保證人，
    該筆貸款並撥入乙○○之戶頭中，亦由上訴人保管該帳戶之
    存摺及印章，以用於支付重建所需之各項費用，嗣後亦由上
    訴人來清償各期之貸款，故上訴人確實係借用乙○○及丙○○之名義為登記，並非贈與。
  2.被上訴人乙○○於民國80年10月間，竟趁家人不注意時竊取
    印章，向第一商業銀行申請補發存摺，而將戶頭內所餘一百
    多萬元全數領走，致令家人經濟狀況陷入困境，上訴人只好
    另以招募互助會方式籌措資金，以支付龐大之工資、材料及
    各期貸款，此更可證明被上訴人乙○○並非系爭建物之所有
    權人。
  3.且系爭建物歷年來之房屋稅捐亦是由上訴人或訴外人丙○○
    所支付，房屋稅自80年起93年間共支付新台幣（下同）197,
    892元，房屋貸款則自80年至94年3月亦已繳納6,742,186 元
    ，被上訴人乙○○從未出資半文錢，自非所有權人。該建物
    確實歸屬於上訴人所有，否則上訴人不必保管權狀及繳納房
    屋稅、貸款等，以盡所有權人義務之行為。
  4.再者，系爭房屋之所有權狀、印鑑自始迄今均由上訴人所執
    有，此乃為被上訴人所明知，是若乙○○擁有該建物之半數
    所有權，為何從未持有過表彰所有權之權狀，且竟以偽造文
    書之方式將系爭建物辦理移轉登記與被上訴人庚○○，由此
    亦足證明系爭建物2分之1所有權僅是借名登記於被上訴人乙○○名下而已。
  5.上訴人於歷次書狀中均明確表示系爭建物只是暫時借用被上
    訴人名義為登記而已，因當時並無信託法，上訴人亦不瞭解
    信託法之規定，本件實質上是上訴人借用被上訴人之名義為
    登記，上訴人係以所有權人為主張，然原判決不查，只以形
    式上登記名義及貸款人名義作認定，亦未審酌上訴人保管權
    狀並負責實際繳納貸款稅捐等事實，而駁回上訴人之訴訟，
    使十幾年來從未盡過所有權人義務之人取得所有權，原判決
    自有違誤。
  (二)被上訴人庚○○係基於惡意而為移轉登記之行為：
  1.被上訴人兩人明知建物所有權狀均由上訴人所執有，竟未經
    上訴人同意，向地政機關謊報權狀遺失，而於89年3月15 日
    將上揭房屋2分之1所有權移轉登記予被上訴人庚○○。案經
    上訴人提起偽造文書之刑事告訴，被上訴人兩人之行為已經
    判刑確定，在該刑事案件中，被上訴人庚○○自承從未看過
    權狀、權狀係在上訴人手中，被上訴人乙○○亦坦承不敢回
    去向上訴人要權狀，可見被上訴人庚○○明知該房屋之真正
    所有人係為上訴人，僅係暫時登記在被上訴人乙○○、丙○○名下之事實。
  2.被上訴人乙○○自與庚○○結婚後，對家中事務及家人均不
    聞不問，乙○○之養父林朝宗於89年1月4日過世，經通知被
    上訴人兩人，均拒不回家奔喪，且於治喪之時，竟謊報權狀
    遺失，並於同年3月15日將該房屋2分之1 所有權以贈與為原
    因移轉登記予庚○○。89年初上訴人接獲庚○○之存證信函
    ，主張對系爭房屋有一半所有權，上訴人震驚之餘立即向地
    政事務所查證，並向地檢署提出刑事告訴，故上訴人並沒有
    同意或明知卻不反對被上訴人間移轉行為之舉。
  3.此外，被上訴人庚○○雖主張系爭房屋乃乙○○於離婚後應
    支付予伊之生活費用，惟實際上乙○○之薪資根本無法負擔
    每月高達5 萬元之扶養費，且依庚○○向臺灣桃園地方法院
    所提給付生活費事件之卷證資料，乙○○根本一期均未給付
    ，故該協議實啟人疑竇；再者，被上人兩人雖已離婚，但乙○○之戶籍仍設在庚○○名下之房屋內，被上訴人庚○○原
    陳稱乙○○係向其承租該屋，嗣經乙○○屢傳不到後，又改
    稱乙○○已不知去向，故被上訴人兩人實係透過離婚之方式
    ，來切斷庚○○與上訴人間之親戚關係，致使上訴人無從向
    庚○○追討房屋，其等二人顯係基於通謀虛偽之意思表示而
    為移轉登記，藉以妨礙上訴人所有權之行使，兩人於89 年3
    月15日所為之所有權移轉行為自屬無效，且由上揭事實亦可
    知被上訴人庚○○絕非善意之第三人，並不受土地法第43條
    之保護。
  (三)為此本於所有權之法律關係，訴請被上訴人庚○○應將坐落
    宜蘭市○○○段30之2 地號土地上、建號1361、門牌號碼宜
    蘭縣宜蘭市○○街88號、應有部分2分之1之建物，於89 年2
    月3 月15日以夫妻贈與為原因所為之所有權移轉登記予以塗
    銷，回復登記至被上訴人乙○○名下；被上訴人乙○○並應
    將上開建物所有權返還登記予上訴人。
三、被上訴人庚○○答辯之意旨：
  (一)系爭建物之原有所權人乃為被上訴人乙○○之祖母林楊阿萍
    ，並經林楊阿萍於生前多次表示要遺留予乙○○，上訴人明
    知此事，且上訴人在向庚○○提親時，早已承認該房屋及土
    地為乙○○所有，並將作為庚○○的婚姻保障。林楊阿萍並
    曾要乙○○盡早結婚，結婚後要立刻將房屋及土地過戶到妻
    子名下，且告知乙○○無須扶養上訴人，是系爭房屋暨所坐
    落之土地之全部所有權均為乙○○所有，嗣林楊阿萍過世，
    其最後之遺言亦是表明如此，依據民法第1184、1189條等規
    定，亦應由乙○○繼承，並非如上訴人所言係借名登記在被
    上訴人乙○○名下。且系爭建物乃登記在乙○○名下，所有
    之公文書均登載乙○○為建物所有權人，建物之使用執照起
    造人亦載明所有權人為乙○○，故上訴人主張系爭建物僅借
    名登記予乙○○名下之事實，並非實在。
  (二)自被上訴人乙○○開始工作後，即因上訴人之要求將薪資交
    給上訴人保管，待乙○○結婚欲向上訴人索回上揭款項，上
    訴人卻表示已將錢全數蓋房子，又因興建系爭房屋所需之費
    用僅為250餘萬元，銀行貸款卻有280餘萬，乙○○之父林朝
    宗遂將貸款所餘款項作為被上訴人兩人結婚之用，故乙○○
    並非偷竊該帳戶內之款項。又因系爭建物於興建完成後即出
    租他人，故上訴人告訴乙○○會由每月收取之租金來繳交房
    屋貸款及稅款，從而乙○○無須再拿錢負擔貸款。
  (三)系爭房屋及土地既為祖母林楊阿萍遺留給乙○○，且登記在
    乙○○名下，被上訴人何需偽造文書來為移轉登記，當時係
    因乙○○在遍尋不著權狀之情形下，才會委託被上訴人庚○○辦理遺失補發新權狀。系爭房屋之2分之1所有權既屬乙○○所有，其自有處分該房屋之權利，被上訴人兩人於91年 1
    月4 日離婚，乙○○依據離婚協議書之約定，需支付兩名子
    女之扶養費及生活費，從而將該建物以贈與為原因移轉登記
    予庚○○，並無任何通謀虛偽之行為。
  (四)乙○○雖無法負擔離婚協議書上所約定每月5 萬元之扶養費
    ，然初期乙○○仍向銀行貸款作為給付庚○○母女之款項，
    但後來即未再按期支付，庚○○乃向臺灣桃園地方法院對乙○○提起給付生活費之民事訴訟，於該案二審時，乙○○於
    臺灣高等法院向法官表明要將系爭建物2分之1所有權移轉予
    庚○○作為應給付之生活費，當時上訴人及訴外人丙○○均
    在場，並無表示意見，從而被上訴人庚○○已為系爭建物之
    真正所有權人。被上訴人庚○○現年48歲，已無任何收入，
    母女生活已呈現困難，乙○○於臺灣高等法院當面向法官表
    明贈與該建物時，上訴人既在場而未反對，依民法第406、
    408 條等規定，為履行道德上義務而為贈與者，不得贈銷，
    且該建物之全部所有權應歸被上訴人庚○○所有，故上訴人
    訴請塗銷移轉登記，並無理由，且被上訴人庚○○既為真正
    之建物所有權人，從而已向法院另外訴請分割共有物，以維
    持生活，惟上訴人迄今仍自行收取房租，實已侵害庚○○之
    權利。
  (五)上訴人將乙○○之房屋所有權狀假借保管之名而持有，從未
    親口告知被上訴人乙○○，在乙○○遍尋不著的情形下，遂
    委由庚○○向地政機關辦理遺失補發，並贈與給被上訴人庚○○，上訴人竟進而主張其為建物所有權人，欲使被上訴人
    入罪，以將乙○○之建物據為已有。
  (六)另根據國稅局所登載庚○○之綜合所得稅清單登記，系爭房
    屋每年均擅自在被上訴人庚○○之綜合所有稅中申報租賃所
    得21,498元，但被上訴人庚○○從未收到該筆租賃所得，是
    上訴人若不承認該房屋2分之1所有權為被上訴人庚○○所有
    ，何以將系爭房屋之租賃所得擅自申報在庚○○名下，且庚○○在取得系爭房屋後，即發存證信函通知上訴人，上訴人
    豈會不知庚○○已受移轉之事實。上揭國稅局之稅籍資料既
    載明系爭房屋所有權2分之1為庚○○所有，顯然上訴人早已
    承認房屋2分之1所有權屬庚○○所有之事實。此外，依據國
    稅局承辦人員表示，承租人向國稅局登記在該系爭房屋營業
    ，但因房屋所有權人從未曾向國稅局主動申報租賃所得，國
    稅局因承租人的營業登記認定有租賃之事實，故自行核定租
    賃金額，並將租賃金額直接列計為稅籍資料所載該房屋所有
    人名，作為課徵所有稅賦之依據。是本件上訴人擅自將房屋
    出租他人並收取租金，卻未主動向國稅局申報房屋租賃所得
    ，致使國稅局自行核算認列該租賃所得，從而上訴人或訴外
    人丙○○顯然因另一半之租賃所得轉列在被上訴人庚○○名
    下，而當然知悉被上訴人間之移轉行為，是自有調查丙○○
    向國稅局申報租賃所得之資料，以查明上訴人是否有故意漏
    報租賃所得情事之必要。
  (七)基上理由，系爭房屋及所坐落之土地均屬乙○○所有，其中
    2 分之1應有部分早已贈與給庚○○，故被上訴人庚○○尚
    欲向丙○○請求該屋2分之1的租金收入。乙○○將房屋2分
    之1所有權移轉予被上訴人庚○○係屬有效之處分行為，上
    訴人訴請塗銷被上訴人間之移轉登記，及請求回復登記予上
    訴人，均於法不合。
四、被上訴人乙○○未於言詞辯論期日到場，亦未提出書狀作何
    聲明或陳述。
五、本件原審對於上訴人前揭請求，判決其全部敗訴，上訴人聲
    明不服，提起本件上訴請求：(一)廢棄原判決；(二)被上訴人庚○○應將坐落宜蘭市○○○段30之2 地號土地上、建號1361
    、門牌號碼宜蘭縣宜蘭市○○街88號、應有部分2分之1之建
    物，於89年2月3月15日所為、登記原因為夫妻贈與之所有權
    移轉登記塗銷，回復登記至被上訴人乙○○名下；被上訴人
    乙○○應將上開建物所有權返還登記予上訴人。被上訴人則
    聲明請求：駁回上訴人之上訴。
六、本件不爭執之事實：
  (一)上訴人與被上訴人乙○○為母子關係，被上訴人乙○○與庚○○則原為夫妻關係，惟已於91年1月7日離婚。此有被上訴
    人兩人之戶籍謄本可參（原審卷第75、76頁，及本院卷 203
    頁）。
  (二)又坐落於坐落宜蘭縣宜蘭市○○○段30之2 地號土地上、建
    號1361、門牌號碼宜蘭縣宜蘭市○○街88號建物，於80 年1
    月16日為第一次建物登記時，係登記為被上訴人乙○○及訴
    外人丙○○所共有，應有部分各2分之1；嗣於89年3月15 日
    ，被上訴人乙○○以夫妻贈與為原因，將應有部分2分之1所
    有權移轉登記予被上訴人庚○○之事實，有建物登記第一類
    謄本、使用執照等件附卷可參（詳原審卷第60、83-1頁），
    復為兩造所不爭執，堪信為實在。
七、本件之爭點及法院之判斷：
    本件經依民事訴訟法第268條之1第2 項規定，與兩造整理並
    協議簡化爭點為：(一)系爭不動產是否屬上訴人所有並借名登
    記在被上訴人乙○○及訴外人丙○○名下？(二)又系爭不動產
    確屬上訴人所有並借名登記在乙○○及丙○○名下，則被上
    訴人庚○○自乙○○處受讓系爭不動產應有部分2分之1所有
    權，是否具有惡意，而不受土地第43條之保護？（詳卷第12
    2頁）茲分別判斷如下：
  (一)爭點一、系爭不動產是否屬上訴人所有並借名登記在被上訴
    人乙○○及訴外人丙○○名下：
  1.按建造執照或使用執照僅係行政機關管理建築之方法，並非
    取得所有權之法定證據，未辦理建物第一次所有權以前，房
    屋所有權屬於出資興建之原始建築人，與起造人名義誰屬無
    涉。因自己出資而建築之房屋，不待登記即原始取得其所有
    權，與該房屋行政上起造人名義之誰屬無關，亦與因法律行
    為而取得者，須依民法第758 條規定經登記始取得其所有權
    者不同（最高法院85年度台上字第247號、85年台上字第100
    號等裁判可資參照）。經查，上訴人主張系爭建物於79年間
    由其以向銀行貸款或招募互助會等方式籌資建造，且該次建
    造係將原舊有房屋全部拆除而重新興建等節，已據興建當時
    負責房屋鋼筋工程之證人丁○○、負責水電工程之證人甲○○、借錢予上訴人支付興建建物費用之證人己○○，及承租
    原有舊有房屋之承租人辛○○等人到庭證述屬實（參卷第15
    9-163、197頁），基上意旨所示，系爭建物在未辦理保存登
    記前之所有權人，自應屬實際出資建造該建物者即上訴人所
    有，被上訴人主張使用執照之起造人既記載為乙○○、丙○○，依此可認被上訴人乙○○確為系爭建物應有部分2分之1
    所有權人等語，即不可採。
  2.再者，前開房屋於興建完成辦理保存登記時，雖列乙○○與
    丙○○為建物第一次登記之所有權人，惟上訴人及其夫為興
    建該建物，曾以乙○○名義向第一商業銀行宜蘭分行辦理抵
    押貸款，且該貸款歷年均由上訴人為繳納乙情，已據上訴人
    提出活期儲蓄存款存摺、放款利息收據等件為證（見原審卷
    第7-20頁、第33-58頁 ），另此建物自80年起迄今之稅捐亦
    由上訴人負責繳納之事實，有房屋稅繳款書可佐（原審卷第
    27-32頁 ），此外，系爭房屋並均由上訴人負責管理並為出
    租行為，被上訴人乙○○則未占用該建物，亦無為任何管理
    之行為等情，亦為被上訴人庚○○所不爭執。從而系爭房屋
    之原始所有權人既為上訴人，於興建完成後，雖列乙○○與
    丙○○為建物第一次登記之名義人，然房屋之管理、處分顯
    然均由上訴人為之，如認其將建物登記予乙○○、丙○○名
    下之舉係為贈與，則為何未見乙○○負擔該房屋之貸款暨稅
    捐，或行使所有權人之權利，核與受贈人取得不動產後即得
    本於所有權作用而得占有使用、收益管理暨處分之情不符，
    故上訴人主張並非贈與予乙○○、丙○○，僅係借用該兩人
    之名義為登記而已，尚非無據。
  3.又查，系爭房屋於興建完成後，該建物之所有權狀即由上訴
    人收執保管，被上訴人乙○○從未取得或保管權狀，且被上
    訴人兩人於89年間為辦理移轉登記，明知建物權狀均由上訴
    人所持有，竟謊稱權狀遺失，向地政事務所申請重新補發權
    狀，已構成使公務人員登載不實之偽造文書罪嫌，兩人前揭
    行為經臺灣宜蘭地方法院檢察署以89年度偵字第2500號提起
    公訴後，復經本院90年訴字第77號、臺灣高等法院90年上易
    字第2922號判決被上訴人乙○○、庚○○各處有期徒刑5 月
    得易科罰金確定等事實，已經本院調閱上揭89年度偵字第25
    00號偵查卷宗（含89年他字第254號卷 ）、本院90年訴字第
    77號、臺灣高等法院90年上易字第2922號等偽造文書刑事卷
    宗，核閱無訛。且觀諸被上訴人乙○○於該刑事案件中均未
    否認其從未保管過建物權狀外，復亦坦承：「從蓋房子起我
    都沒有參與」、「因戊○○○曾誣賴我是小偷，不敢回去向
    她（即戊○○○）要權狀等語（見前述偵卷第32頁），可見
    乙○○明知該建物權狀非其所有，亦無法由其任意取得，尚
    須經上訴人同意，亦徵被上訴人乙○○知悉該建物非屬其所
    有，足以推論上訴人與被上訴人乙○○間確有以乙○○名義
    登記為所有權人之合意。
  4.被上訴人庚○○固又主張系爭建物乃林楊阿萍生前以口授遺
    囑要由乙○○繼承，故全部所有權均屬乙○○所有云云，惟
    其就此部分所為之陳述，除已陳稱均係聽乙○○所述，而未
    能提出任何事證供參酌外，系爭建物乃於79年間由上訴人出
    資並將原有建物重新拆除而為興建乙節，既經認定，故縱原
    址之舊有建物確屬林楊阿萍所有，則該舊有房屋亦因全部拆
    除而致權屬消滅，被上訴人庚○○前揭抗辯要與實情不符，
    委無足取。
  5.末按所謂借名登記契約，顧名思義，係指當事人約定，一方
    將其所有之財產，以他方為登記名義人辦理登記，但無使他
    方取得實質所有權或其他權利之意思，原所有權人仍享有不
    動產之管理、處分等權利。在我國現行法制下，借名契約乃
    無名契約，依私法自治原則，當事人基於特定目的而訂立借
    名契約，如未違反強制規定或公序良俗，當非法所不許。查
    系爭房屋係由上訴人出資建造，其為原始所有權人；又該建
    物雖於第一次保存登記時列乙○○、丙○○為登記名義人，
    惟該建物歷年來之貸款及稅捐均由上訴人繳納，並由上訴人
    占有使用或為出租他人之管理行為，且自始迄今表彰建物權
    屬之所有權狀亦均由上訴人收執；反之，則從未見被上訴人
    乙○○就該建物主張權利或負擔義務，甚且須以謊稱權狀遺
    失等偽造文書方式來辦理移轉登記，是上訴人主張系爭建物
    為其所有，純係基於母子親誼，借用被上訴人乙○○及丙○○名義登記，並無贈與之意思，係屬借名關係乙節，誠屬有
    據，自屬可採。
  (二)爭點二、如系爭不動產確屬上訴人所有並借名登記在乙○○
    及丙○○名下，則被上訴人庚○○自乙○○處受讓系爭不動
    產應有部分2分之1所有權，是否具有惡意，而不受土地第43
    條之保護：
  1.按土地法第43條所謂登記有絕對效力，係為保護善意之第三
    人而設，如為惡意之第三人，固不受保護。惟此之所謂惡意
    ，應係指明知土地登記簿謄本所登記之所有人，非真正之所
    有人，或明知其所有權之登記有無效或得撤銷之原因而言（
    最高法院87年度台上字第929號裁判意旨可參 ）。本件不動
    產確屬上訴人所有並借名登記在乙○○及丙○○名下乙事，
    既經認定，則被上訴人庚○○自乙○○處受讓系爭不動產應
    有部分2分之1所有權，是否受土地第43條登記效力之保護，
    得以除斥真正所有人之返還請求權，即應審酌就被上訴人是
    否明知乙○○並非系爭建物之真正所有人。
  2.然查，依據上訴人之陳述及卷附之戶籍謄本記載，被上訴人
    兩人係於80年間訂婚，於81年間1 月15日結婚，斯時系爭建
    物剛興建完成，並於80年1 月16日完成建物第一次登記，且
    被上訴人乙○○於刑事案件中曾經表示「從蓋房子起我都沒
    有參與」（見偵卷第32頁），故被上訴人庚○○對於系爭建
    物係屬上訴人籌資興建，乙○○並非該房屋之真正所有權乙
    事，難諉為不知。且查，然被上訴人於89年3 月15日以「夫
    妻贈與」為原因辦理建物移轉登記時，被上訴人除均未否認
    乙○○從未保管過建物權狀外，被上訴人乙○○業已表示：
    「因戊○○○曾誣賴我是小偷，不敢回去向她（即戊○○○
    ）要權狀」，被上訴人庚○○復自承：「當時我有（對地政
    機關）說權狀可能在婆婆的手裡或在房子內，回去拿會被當
    小偷抓」等語（見前揭偵查卷第32頁、他字卷第59頁），被
    上訴人庚○○顯然知悉該建物權狀非乙○○所得任意取得，
    尚須經上訴人同意，否則即屬偷竊行為。再者，被上訴人庚○○業已自承其為查明土地權狀是否曾放置於銀行處，曾以
    乙○○名義寄發存證信函予第一商業銀行謂：請貴行於收到
    本存證信函後，將本人向貴行房屋抵押的所有相關原始證明
    文件與迄今貸款尚欠餘額與繳納情形影印乙份寄交本人等語
    ，有存證信函乙份足按（見偵查卷第87-92頁 ），另被上訴
    人兩人於刑事案件中亦陳稱：「（對向第一商業銀行貸款四
    百萬借據有何意見？）只是叫我們蓋的章而已，細節我不清
    楚」，亦證被上訴人庚○○知悉該房屋貸款均非乙○○繳納
    之事實。復參諸被上訴人庚○○一再抗辯系爭房屋是祖母林
    楊阿萍贈與給乙○○，而非主張係由上訴人所贈與，則依其
    所為之主張，該建物自應與上訴人或另名登記名義人丙○○
    無涉，然乙○○卻從未繳過貸款及房屋稅款，任由上訴人負
    責支付，除證明其所為之抗辯不足採信外，亦可認被上訴人
    庚○○對於乙○○並非為建物真正所有權人之事實，難謂不
    知情。
  3.再者，被上訴人庚○○雖又抗辯：被上訴人乙○○於離婚時
    曾約定每月給付5萬元作為母女生活費，惟其未依約給付，
    嗣經被上訴人庚○○對乙○○提起給付生活費用之民事訴訟
    後，乙○○於臺灣高等法院審理中，當庭表明其願將系爭房
    屋移轉予庚○○以代贍養費及生活費之支付，而上訴人與其
    子丙○○亦在場均未表示異議等語。惟查，被上訴人兩人係
    於91年1月7日離婚，然該兩人於婚姻關係存續中之89年3 月
    15日，即以「夫妻贈與」為原因辦理移轉登記；另經本院向
    臺灣桃園地方法院調閱被上訴人所指稱之給付生活費等民事
    卷宗後，被上訴人庚○○係於該建物已經為移轉登記後之93
    年12月16日提起訴訟，該事件嗣後因被上訴人庚○○未於法
    院所定期限內繳納裁判費，而遭駁回確定，故並無被上訴人
    庚○○所指稱：乙○○係為支付離婚後應給付之生活費用而
    移轉該建物，上訴人於當庭知悉此事且並無表示異議之事實
    。被上訴人庚○○前揭抗辯，顯屬無稽，不足採信。
  4.此外，被上訴人庚○○雖提出綜合所得稅清單登記，主張系
    爭房屋之租賃所得之2分之1係申報於其名下，顯然上訴人知
    悉其已取得建物2分之1所有權等語。惟依被上訴人庚○○之
    陳述，該租賃所得實係由國稅局自行核算後認列於房屋所有
    權登記名義人之名下，並非由上訴人自行將2分之1租賃所得
    轉列於庚○○名下，從而無法由此認定上訴人已經承認被上
    訴人庚○○取得2分之1所有權之事實，是被上訴人就此部分
    所為之陳述，亦難對其為利之認定。
  5.基上，被上訴人庚○○與被上訴人乙○○原為夫妻，於婚姻
    存續期間內，系爭建物剛興建完成，庚○○顯足知悉該建物
    並非由乙○○出資興建，且乙○○未曾繳納過房屋貸款暨稅
    捐或占有使用暨管理該房屋等事實；再者，被上訴人庚○○
    復清楚該建物均由上訴人來繳納貸款、稅捐及持有所有權狀
    ，乙○○或伊均不敢回去向上訴人索取建物所有權狀等節，
    並進而以謊稱權狀失竊等偽造文書之方式來辦理移轉登記，
    顯已非屬善意第三人。此外，本件係於被上訴人兩人之婚姻
    關係存續中辦妥所有權移轉登記，且係由被上訴人庚○○以
    「夫妻贈與」為原因無償取得，而非被上訴人庚○○所指稱
    係因兩人離婚，乙○○乃移轉建物所有權代替應支付母女之
    生活費等情事，均足認被上訴人庚○○於受移轉當時，確實
    知悉該建物非屬乙○○所有，非屬善意第三人。上訴人主張
    庚○○不受土地法第43條規定之保護，應予採憑。
八、綜前所述，系爭宜蘭市○○街88號、應有部分2分之1之房屋
    既屬上訴人所有，僅係借名登記於被上訴人乙○○名下，且
    又為被上訴人庚○○所明知，則被上訴人庚○○針對前揭建
    物於89年3 月15日所為之移轉所有權登記之行為，非屬善意
    第三人，自不受土地法第43條之保護，上訴人本於所有權作
    用訴請被上訴人庚○○應將前揭所有權移轉登記予以塗銷，
    自屬正當。再者，從上訴人起訴狀及上訴理由聲明請求乙○○返還系爭建物，已屬表明終止借名契約之意思，則於上訴
    理由狀繕本送達乙○○後已終止契約之效力，是其併請求被
    上訴人乙○○應將其所有權應有部分2分之1以返還登記為原
    因辦理所有權移轉登記予上訴人，應與准許。原審未查明上
    訴人所主張之借名關係，逕以信託關係認定上訴人所為之主
    張為無理由，而駁回上訴人之請求，自有未洽，上訴人上訴
    意旨指摘原判決不當，求予廢棄改判，為有理由。自應由本
    院予以廢棄改判如主文第二項所示。
九、本件事證已臻明確，兩造其餘之攻擊防禦方法與所舉未經援
    用之證據，經本院斟酌後，認與判決結果不生影響，爰不逐
    一論述，附此敘明。
十、據上論結，本件上訴為有理由依民事訴訟法第436 條之1第3
    項、第450條、第78條，判決如主文。
中    華    民    國    95    年    8     月    31    日
                  臺灣宜蘭地方法院民事庭
                      審判長法官 楊麗秋
                      法      官 鄭貽馨
                      法      官 邱景芬
正本與原本無異。
本判決不得再上訴。
中    華    民    國    95    年    9     月    1     日
                      書  記  官 邱美龍


司法院資訊處製作；財團法人民間司法改革基金會備份。
